福建金門地方法院民事判決
                                       110年度訴字第51號
原      告  黃華晉  
被      告  黃張廉  
兼
訴訟代理人  李雅濱  

被      告  黃華封  

            黃華蓉  
上列當事人間請求返還不當得利等事件，本院於民國111年3月22
日言詞辯論終結，判決如下：
    主  文
原告之訴及假執行之聲請均駁回。
訴訟費用由原告負擔。
    事實及理由
一、原告主張：
  ㈠被告黃張廉係訴外人即被繼承人黃世澤（民國106年10月21日
    死亡）之配偶，原告與被告黃華封、黃華蓉則係黃世澤之子
    女。依法黃世澤所有之財產自斯時起成為遺產，應由全體繼
    承人公同共有，未經全體繼承人之同意或授權，不得就黃世
    澤之遺產為任何處分行為。詎被告黃張廉、黃華封、黃華蓉
    ，未經其餘繼承人同意或授權，由被告黃華蓉，依被告黃張
    廉指示與被告黃華封至金門沙美郵局提領黃世澤所有之中華
    郵政股份有限公司金門郵局帳號000-0000000000000號帳戶
    內新臺幣（下同）94萬1,394元款項，交付與被告黃張廉，
    扣除用於支付喪葬費用55萬4,617元，剩餘部分共38萬6,777
    元（下稱系爭款項）仍由被告黃張廉占為己有，其無法律上
    之原因而受有系爭款項之利益，致他繼承人受有損害，被告
    黃張廉自應返還系爭款項與全體繼承人。
  ㈡親友致贈黃世澤家屬之奠儀，真意應非給與被告黃華蓉之個
    人無償贈與，而係贈與黃世澤之全體繼承人，以作慰問黃世
    澤全體繼承人之用，故被告黃華蓉所收取之奠儀款項3萬8,0
    00元（下稱系爭奠儀）應為黃世澤全體繼承人公同共有。被
    告黃華蓉無法律上原因占有系爭奠儀，而受有利益，致損害
    全體繼承人，被告黃華蓉自應返還系爭奠儀與黃世澤之全體
    繼承人。
  ㈢依國軍退除役官兵輔導委員會亡故榮民殯葬事務作業要點第3
    1點第3項、農民健康保險條例第40條規定，支付喪葬費之繼
    承人得申請喪葬補助。被告黃華封、李雅濱申請榮民喪葬補
    助3萬8,000元及農保喪葬補助15萬元3,000元（下稱系爭2筆
    補助）分別由被告黃華封與被告李雅濱領取，惟原告不知實
    際係由何人占有系爭2筆補助，故被告黃張廉、黃華封、李
    雅濱，其等就領取系爭2筆補助並未實際支出喪葬费，係屬
    無法律上原因受有利益，使他繼承人受有損害，均應返還系
    爭2筆補助與全體繼承人，如其中一人已為給付，其於餘人
    就給付金額範圍內同免其責。
  ㈣末被告黃華蓉於109年11月30日下午4時許，在福建金門地方
    檢察署（下稱金門地檢署）第1偵查庭偵訊原告及被告黃華
    封、黃華蓉時，辱罵原告「神經病」等語，使在場員警與檢
    察官均知悉其事，足以貶損原告之人格價值，係故意侵害原
    告名譽權，使原告因而想起60年前原告父親黃世澤因冤獄坐
    牢，寫最後一封家書給原告母親，母親閱覽至一半，對原告
    陳述：「來不及了」即昏去送醫過世之傷心記憶，致原告日
    以繼夜痛苦不斷，健康受傷至深，自應賠償原告10萬元之精
    神慰撫金。爰依民法第179條規定，請求被告黃張廉、黃華
    蓉、黃華封、李雅濱返還不當得利與全體繼承人，依民法第
    184條第1項前段、第195條第1項前段，請求被告黃華蓉賠償
    10萬元等語。
  ㈤並聲明：㈠被告黃張廉應給付38萬6,777元及自起訴狀繕本送
    達翌日起至清償日止，按週年利率5％計算之利息與黃世澤之
    全體繼承人；㈡被告黃華蓉應給付3萬8,000元及自起訴狀繕
    本送達翌日起至清償日止，按週年利率5％計算之利息與黃世
    澤之全體繼承人；㈢被告黃華封應給付19萬1,000元及自起訴
    狀繕本送達翌日起至清償日止，按週年利率5％計算之利息與
    黃世澤之全體繼承人；被告李雅濱應給付19萬1,000元及自
    起訴狀繕本送達翌日起至清償日止，按週年利率5％計算之利
    息與黃世澤之全體繼承人；被告黃張廉應給付19萬1,000元
    及自起訴狀繕本送達翌日起至清償日止，按週年利率5％計算
    之利息與黃世澤之全體繼承人。如任一被告已為給付，其餘
    被告就給付金額之範圍內同免其責；㈣被告黃華蓉應給付原
    告10萬元及自起訴狀繕本送達翌日起至清償日止，按週年利
    率5％計算之利息。
二、被告則以：
  ㈠被告黃張廉已將所受之系爭款項利益移轉與金門地檢署，其
    所受之利益已不存在，故原告應按刑事訴訟法第473條第1項
    規定請求金門地檢署發還系爭款項與黃世澤之全體繼承人。
    依民事訴訟法第277條本文規定，應由原告舉證系爭奠儀係
    被告黃華蓉占有系爭奠儀，另系爭奠儀之性質非遺產，自非
    屬全體繼承人所有。
  ㈡復系爭2筆補助雖係由被告黃張廉取得，然被告黃張廉係實際
    支付黃世澤喪葬費用之人，其受領系爭2筆補助實有法律上
    原因，況依最高法院109年度台上字第1465號判決意旨，喪
    葬補助並非遺產，故原告主張應返還系爭2筆補助與黃世澤
    全體繼承人，顯屬無據。再依金門地檢署檢察官110年度偵
    字第494號不起訴處分書，被告黃華蓉並無以「神經病」辱
    罵原告乙事，退步言之，縱認被告黃華蓉有辱罵原告乙事，
    原告請求10萬元之精神慰撫金亦顯屬過高等語。並聲明：原
    告之訴駁回。
三、本院之判斷：
  ㈠原告請求系爭款項、系爭奠儀、系爭2筆補助部分：
  ⒈經查，黃世澤於106年10月21日死亡，兩造及訴外人黃華英、
    黃華美、譚黃素琼、黃華蓮、黃碧華、黃明華為黃世澤之繼
    承人，被告黃張廉為原告之繼母，原告與黃華英、黃華美為
    同母之兄弟姊妹，其餘黃世澤子女均為被告黃張廉所生子女
    等情，有其等戶籍謄本（現戶全戶）各1份、戶籍謄本（現
    戶部分含非現住人口）附卷可參（見本院卷第79至97、109
    頁），且為兩造所不爭執，堪信為真實。
  ⒉按公同共有債權人起訴請求債務人履行債務，係公同共有債
    權之權利行使，非屬回復公同共有債權之請求，尚無民法第
    821條規定之準用，應依同法第831條準用第828條第3項規定
    ，除法律另有規定外，須得其他公同共有人全體之同意，或
    由公同共有人全體為原告，其當事人之適格始無欠缺（最高
    法院104年度第3次民事庭會議㈠決議要旨參照）。而當事人
    之適格為權利保護要件之一，如有欠缺，應認原告欠缺權利
    保護要件，法院應認其訴為無理由，以判決駁回之。
  ⒊經查，原告既主張依民法第179條規定，請求將系爭款項、系
    爭奠儀、系爭2筆補助返還黃世澤全體繼承人，則本件確係
    公同共有債權之權利行使，即屬必須合一確定之固有必要共
    同訴訟，而原告雖依民事訴訟法第56條之1第1項規定，聲請
    本院以裁定命該未起訴之人（黃華英、黃華美、譚黃素琼、
    黃華蓮、黃碧華、黃明華，下稱黃華英等6人）於一定期間
    內追加為原告，然經本院於111年2月15日言詞辯論期日闡明
    原告：有何黃華英等6人拒絕一同成為原告之事實，而當庭
    原告答：「他們沒有拒絕，他們就是原告。因為他們沒有拋
    棄繼承，所以他們就是原告。」等語，經本院於同日諭知應
    於15日內補正當事人適格，原告於111年2月25日陳報：被告
    黃張廉、黃華封、黃華蓉為利害相反之人，事實上無法成為
    原告等語（見本院卷第205、240至241頁），而仍追加未黃
    華英等6人為原告，補正當事人適格。復黃華英、黃華美既
    為原告同母之兄弟姊妹，原告除提出上開戶籍謄本外，又未
    提出其餘佐證黃華英、黃華美拒絕同為原告，亦難認黃華英
    、黃華美有何與原告利害相反之情。是原告就此部分之起訴
    ，當事人適格即有所欠缺，應認原告欠缺權利保護要件，法
    院應認其訴為無理由，以判決駁回之。
  ㈡侵害名譽權部分：
  ⒈按損害賠償之債，以有損害之發生及有責任原因之事實，並
    二者之間，有相當因果關係為成立要件。故原告所主張損害
    賠償之債，如不合於此項成立要件者，即難謂有損害賠償請
    求權存在。且所謂相當因果關係，係指依經驗法則，綜合行
    為當時所存在之一切事實，為客觀之事後審查，認為在一般
    情形下，有此環境、有此行為之同一條件，均可發生同一之
    結果者，則該條件即為發生結果之相當條件，行為與結果即
    有相當之困果關係。反之，若在一般情形上，有此同一條件
    存在，而依客觀之審查，認為不必皆發生此結果者，則該條
    件與結果並不相當，不過為偶然之事實而已，其行為與結果
    間即無相當因果關係，不能僅以行為人就其行為有故意過失
    ，即認該行為與損害間有相當因果關係。
  ⒉經查，被告黃華蓉於109年11月30日下午4時許，在金門地檢
    署第1偵查庭檢察官偵訊原告時，陳稱「神經病」等語乙情
    ，業據本院勘驗偵訊錄音錄影光碟，勘驗內容如附表所示，
    並經兩造所不爭執，堪認被告黃華蓉於檢察官偵查時，於檢
    察官、書記官在場時，對原告陳述「神經病」之足以貶損社
    會評價之言語之事實為真。從而，足認被告黃華蓉對原告所
    述「神經病」乙詞，侵害原告之名譽權，且二者間具相當因
    果關係。
  ⒊然原告另主張被告侵害其名譽權之行為，致其受有想起60年
    前傷心記憶，而健康受傷至深云云，受害人名譽權受侵害應
    係因行為人之行為，致其社會評價受貶損，而必致受害人因
    名譽貶損而有精神上之痛苦，諸如受害人因他人見聞行為人
    所為名譽侵害行為，而致受害人因難堪、或他人誤信名譽侵
    害內容，而必致受害人身心上受有一定痛苦。而綜合被告黃
    華蓉係於檢察官訊問有關於黃世澤之衣物現存若干，存放位
    置等情，對原告罵以神經病等語，依經驗法則，不必然致原
    告想起60年前母親因收到父親黃世澤於獄中所寫書信而過世
    等情，是難認二者間有何相當因果關係，況原告所受精神上
    損害係因憶起60年前傷心往事，而非被告黃華蓉之名譽侵害
    行為，揆諸上開說明，原告所受損害既與被告之名譽侵害行
    為無相當因果關係，原告自不得請求被告黃華蓉負損害賠償
    責任。
四、綜上所述，原告依民法第179條規定，請求被告4人分別返還
    其占有之不當得利，依民法第184條第1項前段規定，請求被
    告黃華蓉負損害賠償責任，均無理由，應予駁回。又原告之
    訴既經駁回，其所為之假執行之聲請即失所附麗，併予駁回
    之。
五、本件事證已臻明確，兩造其餘主張、陳述及所提之證據暨攻
    擊防禦方法，經本院斟酌後，核與本件判決結果不生影響，
    爰不一一論述，附此敘明。
六、訴訟費用負擔之依據：民事訴訟法第78條。
中　　華　　民　　國　　111 　年　　4 　　月　　29　　日
                  民事第二庭  法　官　黃佩穎
以上正本係照原本作成。
如對本判決上訴，須於判決送達後20日內向本院提出上訴狀。
如委任律師提起上訴者，應一併繳納上訴審裁判費。
中　　華　　民　　國　　111 　年　　5 　　月　　2 　　日
                              書記官  李偉民
附表：
勘驗時間：錄音、錄影檔案時間00：21：58至00：24：29，時間長度共2分32秒。   證據出處 109年11月30日偵查庭，畫面中出現的人物為：黃華晉、黃華封、黃華蓉，未見檢察官、書記官，但有檢察官之聲音，有人敲打鍵盤之聲音。   見本院卷第260至262頁 檔案時間 問答者 對話內容  00：21：58至00：22：04 檢察官問： 所以有沒有什麼證據認定是24箱？還是你要傳什麼證人證明你父親的東西總共是24箱？  00：22：04至00：22：07 黃華晉答：  我父親告訴我而已。  00：22：08至00：22：10 檢察官指示書記官製作筆錄 。   00：22：11至00：22：13 檢察官問： 你父親在什麼時候告訴你的？  00：22：14至00：22：18 黃華晉答： 過世前的大概是六個月。  00：22：18至00：22：22 檢察官問： 過世前的6個月告訴你他的衣服總共有24箱？  00：22：23至00：22：24 黃華晉答： 所以這是他告訴我的對。  00：22：24至00：22：25 黃華封答： 6個月你還有回來金門嗎？  00：22：26至00：22：35 檢察官指示書記官製作筆錄，書記官製作筆錄中。   00：22：34至00：22：41 黃華蓉答： 現在是要，他，(笑聲)他怎麼說，我們也不知道這回事，他說了算啊。  00：22：41至00：22：47 書記官製作筆錄敲打鍵盤。   00：22：48至00：23：10 檢察官指示書記官製作筆錄，書記官製作筆錄中。   00：23：10至00：23：13 檢察官問： 那這個一兩箱衣服是在？  00：23：14至00：23：16 黃華封答： 現在還在我爸房間。  00：23：16至00：23：17 檢察官問： 一兩箱還在你爸的房間。  00：23：17至00：23：18 黃華封答： 還在房間。  00：23：19至00：23：26 黃華蓉答：  衣服我們都丟掉了只剩下西裝幾套。   黃華封答： 因為衣服過世了，要燒。  00：23：27至00：23：32 檢察官指示書記官製作筆錄，書記官製作筆錄中。   00：23：32 黃華封答： 公墓有燒一些。  00：23：33至00：23：38 黃華蓉答： 爸爸房間總共也只有兩個箱子，哪有24箱，神經病。(黃華蓉雙手疊放在應訊台桌上，錄影畫面不甚清晰，看不清楚黃華蓉表情)。  00：23：42至00：23：43 檢察官： ㄟ不要在這邊罵人喔。  00：23：43至00：23：46 黃華晉答： 我要告他(黃華晉的右手舉起來，以食指指向黃華蓉)。  00：23：48至00：23：50 檢察官再次表示： 不要在這邊罵人喔。  00：23：53至00：23：57 黃華晉答： 她罵我神經病我告她，當場告她。  00：23：57至00：24：06 檢察官指示書記官製作筆錄，書記官製作筆錄中。   00：24：06至00：24：13 檢察官問： 父親的西裝還有什麼？還在，父親西裝幾套還在他房間是不是？  00：24：13至00：24：19 黃華蓉舉手表示要回答，經檢察官制止，檢察官表示，被告是黃華封，不是黃華蓉。   00：24：18至00：24：20 黃華封答： 我都不曉得阿。  00：24：21至00：24：25 檢察官問： 還有沒有在房間，還是全部這一兩箱衣服都已經燒掉，還是怎樣，到底有沒有剩。  00：24：26至00：24：29 檢察官問： 有剩下次就帶來，我們要看喔。